臺灣高等法院刑事判決
111年度上易字第381號
上  訴  人  
即  被  告  劉璟豪


            劉鼎詮




共      同
選任辯護人  林裕洋律師
上列上訴人即被告等因詐欺案件，不服臺灣新北地方法院108年
度易字第870號，中華民國111年1月10日第一審判決（起訴案號
：臺灣新北地方檢察署107年度偵字第6968號），提起上訴，本
院判決如下：
    主  文
原判決撤銷。
乙○○共同犯詐欺取財罪，處有期徒刑伍月，如易科罰金，以新臺
幣壹仟元折算壹日。未扣案之行動電話壹支（內含門號○○○○○○○○○○號SIM卡壹張）沒收，於全部或一部不能沒收或不宜執行沒收
時，追徵其價額。
甲○○共同犯詐欺取財罪，處有期徒刑伍月，如易科罰金，以新臺
幣壹仟元折算壹日。
    犯罪事實
一、乙○○、甲○○於民國106年6月間，均係進宇資產管理有限公司
    （下稱進宇公司，址設臺北市○○區○○路00號00樓，已於民國
    106年9月25日解散）之業務員，負責銷售骨灰罐、塔位等業
    務。甲○○於106年6月間某日，撥打其以不詳管道取得之丙○○
    電話，知悉丙○○有意出售其所有之靈骨塔位、牌位及骨灰罐
    等，且知當時並無買家欲購買丙○○所有之靈骨塔位、牌位及
    骨灰罐等商品，利用丙○○急於尋找買家脫售之心理，竟共同
    意圖為自己不法之所有，基於詐欺取財之犯意聯絡，共同前
    往丙○○斯時住處（即新北市○○區○○街000巷0號，座落於新北
    市○○區○○段○○○○段000000號土地，下合稱：系爭房地）住處
    數次，一同向丙○○佯稱：進宇公司已與買家即某保險公司簽
    約，買家可購買丙○○所持有之靈骨塔位等商品，惟丙○○須再
    向進宇公司加購靈骨塔位湊齊數量，才可以與其手上原有之
    塔位，立即併同轉售以獲取豐厚利潤等語，經丙○○向乙○○與
    甲○○表示：其為低收入戶，已多年未工作，生活困難，並無
    現金可加購塔位，乙○○與甲○○即向丙○○稱：渠等可代為介紹
    ，協助丙○○以其名下之系爭房地辦理房屋貸款；並佯稱其等
    已幫忙代墊款項購買塔位，要求丙○○應負責繳納款項等語，
    致使丙○○陷於錯誤，誤信於其加購塔位後，即可與其手上原
    有之塔位等商品，立即一併轉售獲利，因而同意以系爭房地
    對外借貸以購買進宇公司所銷售之塔位。
二、甲○○、乙○○旋委由不知情之真實姓名年籍不詳、自稱「余文
    穎」之人辦理以系爭房地抵押借貸事宜，「余文穎」再委由
    不知情之代書吳家豪（所涉本案犯行，業經檢察官為不起訴
    處分確定）協助辦理，吳家豪乃透過不知情之黃青富、陳科
    達輾轉介紹，尋得不知情之金主連麗玉同意借款新臺幣（下
    同）300萬元。甲○○、乙○○得知上情後，旋轉告丙○○，要求
    丙○○先行辦理印鑑證明，丙○○即於106年8月1日10時20分許
    ，前往新北市鶯歌區戶政事務辦理印鑑證明，乙○○再於當日
    13時4分、13時29分各以其所持用之0000000000號行動電話
    ，撥打至丙○○所持用之00000***00號行動電話與之聯繫，確
    定丙○○斯時所在地後，由乙○○駕車接丙○○前往新北市○○區○○
    路00○0號「李興國地政士事務所」，丙○○當場簽署借貸契約
    ，並由不知情之該事務所助理李建國協助填載於系爭房地上
    設立最高限額抵押權以擔保債權總額390萬元之相關文件後
    ，檢具丙○○之印鑑證明、丙○○與連麗玉之身分證影本等資料
    ，於同日16時10分向新北市樹林地政事務所提出申請，經該
    所於106年8月2日核准登記後，乙○○即於106年8月3日駕車搭
    載丙○○前往「李興國地政士事務所」，由丙○○當場簽署借貸
    契約及領款收據，向金主連麗玉借得300萬元（含現金50萬
    元及面額250萬元之支票1紙)，現金50萬元用以支付後續利
    息、手續費及代書費等相關費用、餘款由丙○○收執，面額25
    0萬元支票則由丙○○交予乙○○，用以支付購買塔位之價金，
    乙○○、甲○○即共同以上述方法，向丙○○詐得該面額250萬元
    之支票，乙○○並託甲○○前來上址事務所接丙○○返回住處。
三、乙○○取得該面額250萬元之支票後，旋將之交予進宇公司某
    真實姓名年籍不詳之會計人員（針對本案尚無積極證據證明
    其有參與本次犯行），嗣即由進宇公司將其向瑞德國際行銷
    有限公司（下稱瑞德公司）所購得之佛品股份有限公司（下
    稱佛品公司）桃園市大溪區金面山聖德名園雙人塔位10個（
    進宇公司購入10個塔位總價金僅315,000元，以總價250萬元
    的價錢出售予丙○○），指名登記予丙○○，佛品公司並據以核
    發雙人塔位永久使用權狀10張，再由甲○○於數日後，前往丙○○上址住處，交付該永久使用權狀10張予丙○○，經丙○○詢問
    何時可轉售獲利，甲○○支吾其詞而未予回應，諉稱要丙○○耐
    心等候云云。乙○○、甲○○事後即因丙○○上述交易，而自進宇
    公司各獲得4萬元之佣金。迄至106年10月間，丙○○遲未獲任
    何消息，遂親自前往進宇公司詢問，始知該公司早已搬遷且
    於106年9月25日解散，乙○○與甲○○亦避不見面，且未依約為
    丙○○出售其所持有之金面山聖德名園雙人塔位，始知受騙。
    又因丙○○無法依約償付上述300萬元借款之本金及利息，致
    系爭房地嗣遭抵押權人連麗玉向法院聲請強制執行並拍賣完
    畢。
四、案經丙○○訴由新北市政府警察局三峽分局報告臺灣新北地方
    檢察署（下稱新北地檢）檢察官偵查起訴。
    理  由
一、證據能力：
　　本院引用被告以外之人於審判外之陳述，業經檢察官、被告
    乙○○、甲○○（下稱被告2人）及其等辯護人於本院審理程序
    時均未爭執其證據能力（本院卷第125至131、151至157頁）
    ，本院審酌該等證據作成之情況，核無違法取證或其他瑕疵
    ，且與待證事實具有關聯性，認為以之作為證據為適當，依
    刑事訴訟法第159條之5規定，均有證據能力。其餘認定本案
    犯罪事實之非供述證據，查無違反法定程序取得之情，依刑
    事訴訟法第158條之4規定反面解釋，亦具有證據能力。
二、認定犯罪事實所憑之證據及其認定之理由：
    上開犯罪事實，業據被告2人於本院準備程序及審理時坦認
    不諱（本院卷第124、129、160頁），核與證人即告訴人丙○○（下稱告訴人）於警詢、偵查及原審審理時之指證大致相
    符（新北地檢107年度偵字第6968號偵查卷，下稱偵卷，第2
    3至25、30至31、171至173頁；原審108年度易字第870號卷
    ，下稱原審易字卷，卷一第406至447頁；原審易字卷二第13
    9至147頁），並有證人吳家豪（偵卷第20至21頁，原審易字
    卷一第473至482頁）、陳科達（偵卷第165至166頁，原審易
    字卷一第450至467頁）、李興國（原審易字卷一第468至472
    頁）、黃樹旺（原審易字卷一第484至494頁）、黃青富（原
    審易字卷二第110至133、148頁）之證述在卷可憑；此外，
    復有告訴人指認犯罪嫌疑人紀錄表（偵卷第33頁）、被告2
    人之財產所得稅務資料、勞保資料（原審易字卷一第235至2
    44、247至256、259至277、281至308頁）、臺北地方檢察署
    110年10月19日傳真資料（教戰守則影本、QandA影本、初訪
    紀錄及覆訪紀錄影本，原審易字卷二第157至177頁）、告訴
    人土地及建物所有權謄本（偵卷第135至137頁）、告訴人財
    產所得查詢資料（原審易字卷一第35至36頁）、新北市樹林
    地政事務所109年2月24日新北樹地籍字第0000000000號函暨
    檢附樹資字第00000號土地登記申請書及其附件資料（原審
    易字卷一第111至130頁）、新北市樹林地政事務所人民申請
    登記案件收據（原審易字卷一第617頁）、新北市鶯歌戶政
    事務所110年10月4日新北鶯戶字第0000000000號函暨檢附之
    告訴人印鑑證明申請書（原審易字卷二第95、97頁）、告訴
    人106年8月3日領款收據（新北地檢107年度他字第2037號偵
    查卷，下稱他卷，第15頁）、台新國際商業銀行龍潭分行面
    額250萬元支票（偵卷第43頁）、李興國地政士事務所規費
    單（偵卷第47頁）、寶慶房屋（店長陳科達）名片正反面（
    偵卷第49頁）、被告2人交代告訴人貸款時如何回應之應對
    字條（偵卷第113頁）、通聯調閱查詢單（偵卷第83、91頁
    ）、台灣大哥大受話通話明細單（告訴人與被告乙○○通話紀
    錄，原審易字卷一第93頁）、金面山聖德寶塔塔位永久使用
    權狀10份（偵卷第51至70頁）、蓬萊陵園祥雲觀納骨塔位永
    久使用權狀2份（偵卷第71至74頁）、綺麗型殯葬服務定型
    化專案契約（告訴人與品安生命公司簽訂，偵卷第75至76頁
    ）、骨灰罐保管單、寄放單及提貨單（偵卷第77至80頁）、
    桃園市大溪區金面山聖德名園官方網站採證資料（偵卷第18
    9頁）、佛品股份有限公司109年3月23日陳報函及附件（原
    審易字卷一第133至137頁）、佛品有限公司109年5月3日佛
    品字第0000000-0號函暨檢附發票影本（原審易字卷一第159
    、161頁）、證人黃樹旺提供之統一發票影本1紙（原審易字
    卷一第395頁）等在卷可稽，足認被告2人上開任意性自白核
    與事實相符，堪以採信。從而，本件事證明確，被告2人犯
    行已堪認定，應予依法論科。
三、論罪科刑：
　　核被告2人所為，均係犯刑法第339條第1項之詐欺取財罪。
    被告2人間就上開犯行有犯意聯絡及行為分擔，為共同正犯
    。
四、撤銷原判決及量刑之理由：
(一)原審以被告2人犯罪事證明確，據以論罪科刑，固非無見。
    惟：⒈刑事審判旨在實現刑罰權之分配正義，故法院對於有
    罪被告之科刑，應符合刑罰相當之原則，使輕重得宜，罰當
    其罪，被告2人終於本院準備程序及審理時坦認犯行，並與
    告訴人以300萬元達成和解，並全數賠償告訴人，犯後態度
    尚稱良好，且被告2人給付之賠償金業已逾本案所獲報酬（
    詳後述），適已足以剝奪其等犯罪利得，依刑法第38條之2
    第2項過苛調節條款之規定，不予宣告沒收，原審就此部分
    未及審酌，稍有未合。⒉未扣案之門號0000000000號行動電
    話（含SIM卡1張）為被告乙○○所有供作本案犯罪所用之物，
    有告訴人提供之台灣大哥大受話通話明細單可憑（原審易字
    卷一第93頁），自應依刑法第38條第2項之規定諭知沒收，
    於全部或一部不能沒收或不宜執行沒收時，依同條第4項之
    規定追徵其價額，原審漏未諭知沒收，即有未洽。被告2人
    上訴請求從輕量刑，即有理由，且原判決兼有上述可議之處
    ，仍屬無可維持，自應由本院將原判決予以撤銷改判。
(二)爰以行為人之責任為基礎，審酌被告2人正值青壯，不思以
    合法途徑賺取錢財，竟為圖一己私利，利用告訴人因經濟困
    窘急於出售原持有之靈骨塔位等商品變現之心態，明知並無
    買家欲購買告訴人所有之靈骨塔位等商品，一再以各種話術
    誆騙告訴人，告訴人因本案將系爭房地抵押借款後，因無力
    償付本金及利息，致棲身之所遭法拍，現僅能在外租房而居
    ，使告訴人家庭經濟狀況雪上加霜，被告2人本案犯行所造
    成之損害甚大，所為非是，應予非難。惟念被告2人犯後終
    於本院坦認犯行，復與告訴人以300萬元達成和解，並全數
    履行完畢（詳後述，本院卷第175頁），非全無悔意，告訴
    人復於本院準備及審理程序時稱：如果被告2人都有賠償，
    願原諒被告2人等語（本院卷第133、160頁）；暨被告2人之
    犯罪動機、目的、手段、犯罪所生損害、品行，被告乙○○自
    陳：高中畢業之智識程度，目前在工地做工，家庭狀況一般
    ，單身，家裡還有媽媽之家庭經濟狀況等一切情狀（本院卷
    第132、160頁）；被告甲○○自陳：四技畢業之智識程度，目
    前在市場與太太一起賣衣服。因疫情影響，現在月入約3、4
    萬元，家裡有太太、兩名未成年女兒，經濟狀況一般之家庭
    經濟狀況等一切情狀（本院卷第133、160頁），分別量處如
    主文第2、3項所示之刑，並諭知易科罰金之折算標準。
五、沒收之說明：
(一)犯罪所得：
 1、按犯罪所得，屬於犯罪行為人者，沒收之。但有特別規定者
    ，依其規定。前2項之沒收，於全部或一部不能沒收或不宜
    執行沒收時，追徵其價額。犯罪所得已實際合法發還被害人
    者，不予宣告沒收或追徵。刑法第38條之1第1項、第3項、
    第5項分別定有明文。又共同正犯之犯罪所得，沒收或追徵
    ，應就各人所分得之數額分別為之，所謂各人「所分得」，
    係指各人「對犯罪所得有事實上之處分權限」，法院應視具
    體個案之實際情形而為認定：倘若共同正犯各成員內部間，
    對於不法利得分配明確時，應依各人實際分配所得宣告沒收
    。
 2、被告2人為本案詐欺犯行固自告訴人處取得面額250萬元之支
    票，惟被告乙○○供稱：現金支票其交回去公司會計等語（偵
    卷第17、158頁，原審易字卷一第512頁，本院卷第125、159
    至160頁），被告甲○○供稱：公司另外再給我跟乙○○佣金各4
    萬元等語（原審易字卷一第68頁，本院卷第125、160頁），
    是被告2人自告訴人處取得前開250萬元支票係交回進宇公司
    ，被告2人事實上並無處分權限，無證據證明屬被告2人所有
    或有事實上之共同處分權，自無從諭知沒收。
 3、被告2人參與本案詐欺犯行所獲之報酬各為4萬元，業經被告
    2人供承明確（原審易字卷一第68、342、125、159、160頁
    ），上開報酬即為被告2人本案詐欺犯行所獲之犯罪所得，
    本應依刑法第38條之1第1項前段、第3項規定為沒收、追徵
    之諭知，惟被告2人業於本院準備程序時共同與告訴人以300
    萬元達成和解，並已全部履行完畢（被告2人各給付告訴人1
    50萬元），有本院和解筆錄、審理程序筆錄暨150萬元之台
    北富邦銀行支票翻拍照片、郵局入戶匯款申請書、本院公務
    電話紀錄、被告2人所提供之刑事陳報狀各1份在卷可參（本
    院卷第139至140、160、167至169、173、175至179頁），其
    等賠償之金額已逾被告2人本案犯行所獲得之犯罪所得，如
    再宣告沒收，顯有過苛之虞，依刑法第38條之2第2項規定，
    不予宣告沒收或追徵。
(二)供犯罪所用之物：　　
　  未扣案之門號0000000000號行動電話（含SIM卡1張）為被告
    乙○○所有供作本案犯罪所用之物，有告訴人提供之台灣大哥
    大受話通話明細單可憑（原審易字卷一第93頁），自應依刑
    法第38條第2項之規定諭知沒收，於全部或一部不能沒收或
    不宜執行沒收時，依同條第4項之規定追徵其價額。
據上論斷，應依刑事訴訟法第369條第1項前段、第364條、第299
條第1項前段，刑法第339條第1項、第28條、第41條第1項前段、
第38條第2項、第4項，刑法施行法第1條之1，判決如主文
本案經檢察官褚仁傑提起公訴，檢察官周啟勇到庭執行職務。
中　　華　　民　　國　　111 　年　　4 　　月　　29　　日
                  刑事第三庭    審判長法　官  張惠立
                                      法　官  鄭昱仁
                                      法　官  劉兆菊
以上正本證明與原本無異。
不得上訴。
                                      書記官  陳嬿如
中　　華　　民　　國　　111 　年　　4 　　月　　29　　日
附錄：本案論罪科刑法條全文　　　　　　　　　　　　　　　
中華民國刑法第339條第1項
意圖為自己或第三人不法之所有，以詐術使人將本人或第三人之
物交付者，處5年以下有期徒刑、拘役或科或併科50萬元以下罰
金。